臺灣宜蘭地方法院民事判決　　　　　　　 94年度訴字第299號
原　　　告　寅○○○
　　　　　　　　　　　3樓
　　　　　　未○○○
　　　　　　甲○○
　　　　　　ｔ○○
　　　　　　Ｇ○○
　　　　　　ｅ○○
　　　　　　Ｆ○○
　　　　　　Ｅ○○
　　　　　　Ｄ○○
　　　　　　Ｈ○○
　　　　　　Ｉ○○
　　　　　　Ｒ○○
　　　　　　Ｑ○○
　　　　　　Ｓ○○
　　　　　　Ｐ○○
　　　　　　Ｋ○○
　　　　　　Ｃ○○
　　　　　　Ｎ○○
　　　　　　Ｕ○○
　　　　　　ｃ○○
　　　　　　Ｗ○○
　　　　　　Ｔ○○
　　　　　　Ｖ○○
　　　　　　ｄ○○
　　　　　　Ｙ○○
　　　　　　Ｍ○○
　　　　　　Ｂ○
　　　　　　Ｏ○○○
　　　　　　Ｚ○○○
　　　　　　　　　　　樓
　　　　　　Ｊ○○○
　　　　　　巳○○○
　　　　　　Ｌ○○
　　　　　　ａ○○
　　　　　　　　　　　號7樓
　　　　　　ｂ○○
　　　　　　　　　　　之2號
　　　　　　Ｘ○○
共　　　同
訴訟代理人　辰○○
被　　　告　ｆ○○
　　　　　　　　　　　2號2樓.
　　　　　　丑○○○
　　　　　　子○○○
　　　　　　卯○○
　　　　　　ｒ○○
　　　　　　ｉ○○
　　　　　　ｊ○○
　　　　　　癸○○○
　　　　　　　　　　　8號
　　　　　　ｖ○○
　　　　　　　　　　　5樓
　　　　　　ｚ○○
　　　　　　　　　　　號
　　　　　　戌○
　　　　　　ｋ○○
　　　　　　　　　　　4號
　　　　　　ｑ○○
　 　　　 　ｎ○○
　　　　　　ｌ○○
　　　　　　ｍ○○
　　　　　　ｘ○○○
　　　　　　ｈ○○
　　　　　　甲庚○
　　　　　　　　　　　2號
　　　　　　甲丁○
　　　　　　甲乙○
　　　　　　甲辛○
　　　　　　甲丙○
　　　　　　　　　　　之1號
　　　　　　甲己○
　　　　　　亥○○○
　　　　　　宇○○
　　　　　　Ａ○○
　　　　　　　　　　　弄11號.
　　　　　　地○○
　　　　　　甲甲○
上二人共同
訴訟代理人　趙福律師
複　代理人　黃豪志律師
被　　　告　黃○○
　　　　　　天○○
兼　上二人
訴訟代理人　玄○○
被　　　告　申○○○
　　　　　　　　　　　樓
　　　　　　宙○○
　　　　　　戊○○
　　　　　　　　　　　4號
　　　　　　ｏ○○○
　　　　　　ｐ○○
　　　　　　ｇ○○
　　　　　　ｕ○○
　　　　　　ｙ○○
　　　　　　ｗ○○
　　　　　　ｓ○○
　　　　　　酉○○○
　　　　　　午○○○
　　　　　　甲戊○
　　　　　　壬○○
　　　　　　乙○○
　　　　　　丙○○
　　　　　　辛○○
　　　　　　己○○
　　　　　　丁○
　　　　　　甲壬
　　　　　　庚○
上列當事人間請求塗銷地上權登記等事件，本院於民國96年1 月
26日言詞辯論終結，判決如下：
    主    文
原告之訴駁回。
訴訟費用由原告負擔。
    事實及理由
一、本件原告起訴時，已載明地上權不存在及請求拆屋還地之意
    思，但其訴之聲明尚未明確，嗣經本院審理時予以闡明後，
    原告業已當庭將確認地上權不存在部分更正為被告應於辦理
    繼承登記後將地上權登記予以塗銷等語，核屬民事訴訟法第
    255條第1項第2 款起訴之基本事實仍屬同一之情形，自應予
    以准許。被告ｈ○○、地○○、甲甲○表示不同意原告訴之
    變更云云，不足為採。
二、本件被告ｆ○○、丑○○○、子○○○、卯○○、ｒ○○、
    ｉ○○、ｊ○○、癸○○○、ｖ○○、ｚ○○、戌○、ｋ○○、ｑ○○、ｎ○○、ｌ○○、ｍ○○、ｘ○○○、甲庚○
    、甲丁○、甲乙○、甲辛○、甲丙○、甲己○、宇○○、申
    ○○○、戊○○、ｏ○○○、ｕ○○、ｗ○○、ｓ○○、酉
    ○○○、午○○○、甲戊○、壬○○、乙○○、丙○○、辛○○、己○○、丁○、甲壬、庚○均未於最後言詞辯論期日
    到場，核無民事訴訟法第386 條各款所列情形，爰依原告之
    聲請，由其一造辯論而為判決。
三、原告起訴主張：原告所有坐落宜蘭縣冬山鄉○○○段724 地
    號土地（重測前為義成段373 地號土地，以下簡稱系爭土地
    ），前於民國38年間，由原告之被繼承人魏阿坡等人，將系
    爭土地分別以宜蘭縣羅東地政事務所38年打那美字第71號、
    第68號收件，權利範圍各為土地一部、土地一部20坪，權利
    人分別為被告之被繼承人魏春芳、黃正炎，而設定地上權登
    記（以下簡稱系爭地上權）。原地上權人魏春芳、黃正炎均
    已死亡，其後代繼承人即被告至今仍未完成繼承登記，目前
    只剩被告ｈ○○等人仍居住在系爭土地上，詎被告自87年起
    ，即未依照約定繳納地租，已歷7 年之久，原告曾與被告協
    商，但協商未成，因被告遲誤繳納租金總額已達2 年以上，
    原告先後於94年5月9日及同年月17日，定期催告被告繳納，
    逾期仍未繳納者，即撤銷地上權並依法起訴，然被告仍置之
    不理，依據民法第836 條規定，系爭地上權已經撤銷，被告
    無權占有系爭土地，爰依據民法第767 條規定物上請求權之
    法律關係，請求被告辦理繼承登記後塗銷系爭地上權登記並
    拆屋還地等語。並聲明：（一）被告應將原告所有之系爭土
    地上由宜蘭縣羅東地政事務所於民國38年以打那美字第71號
    收件，權利人魏春芳，權利範圍為土地一部：及以38年打那
    美字第68號收件，39年2月1日登記，權利人黃正炎，權利範
    圍為土地一部20坪之地上權登記，於辦理公同共有之繼承登
    記後，予以塗銷；（二）被告應將系爭土地上如附圖（即複
    丈成果圖）所示A至R部分之地上物予以拆除後，將土地返還
    原告。
四、被告甲甲○、ｚ○○、ｋ○○、ｈ○○、甲己○、亥○○○
    、宇○○、Ａ○○、地○○、黃○○、玄○○、宙○○、天
    ○○、ｐ○○、ｇ○○、ｙ○○則以：系爭地上權之繼承人
    人數眾多，原告並未將所有繼承人列為被告而起訴，為當事
    人不適格。系爭地上權之租金收取方式，係由地主前往地上
    權人之處所收取，但自87年之後，並無地主來向被告等人收
    取租金，被告自無遲延給付租金之情形，且被告有誠意繳納
    租金。況原告之催告，僅泛稱魏春芳、黃正炎之繼承人而已
    ，實際上並未向全體繼承人為之，其催告並不合法，自不發
    生撤銷地上權之效力，被告並非無權占有等語，資為抗辯。
    並聲明：請求駁回原告之訴。
五、被告ｆ○○、丑○○○、子○○○、卯○○、ｒ○○、ｉ○○、ｊ○○、癸○○○、ｖ○○、戌○、ｑ○○、ｎ○○、
    ｌ○○、ｍ○○、ｘ○○○、甲庚○、甲丁○、甲乙○、甲
    辛○、甲丙○、申○○○、戊○○、ｏ○○○、ｕ○○、ｗ
    ○○、ｓ○○、酉○○○、午○○○、甲戊○、壬○○、乙○○、丙○○、辛○○、己○○、丁○、甲壬、庚○均未曾
    於言詞辯論期日到場，亦未提出書狀作何聲明及陳述。
六、兩造不爭執之事實：
（一）原告主張系爭土地為原告所有，前於38年間，由原告之被
      繼承人魏阿坡等人，將系爭土地設定系爭地上權登記予被
      告之被繼承人魏春芳、黃正炎，原地上權人魏春芳、黃正
      炎均已死亡，被告至今仍未完成繼承登記，被告自87年起
      ，即未依照約定繳納地租，已歷7 年之事實，此有原告提
      出之系爭土地登記謄本及相關之除戶及個人之戶籍謄本為
      證，被告對此並無爭執，堪信屬實。
（二）系爭土地上目前有門牌號碼宜蘭縣冬山鄉○○路158巷3、
      5、7號之1層磚造建物、同路段1號殘留之圍牆及1 層鐵皮
      屋存在，詳細占有情形如宜蘭縣羅東地政事務所製作之土
      地複丈成果圖（即附圖）所示A至R部分之地上物，業經本
      院於95年6 月29日前往現場履勘時囑託宜蘭縣羅東地政事
      務所測量人員實地測量屬實，此有本院之勘驗筆錄及現場
      照片在卷可參，並有宜蘭縣羅東地政事務所95年8 月14日
      羅地二（5）字第0950008093號函及所附之複丈成果圖（
      即附圖）乙份在卷可憑，兩造對此亦無爭執。
（三）被告主張系爭地上權租金之收取方式，係由地主前往地上
      權人之處所收取之事實，原告對此並無爭執，堪予採信。
七、按當事人適格為訴權存在之要件，且屬法院應依職權調查之
    事項。又繼承人有數人時，在分割遺產前，各繼承人對於遺
    產全部為公同共有，如請求對公同共有之遺產為處分，其訴
    訟標的對於繼承人全體，必須合一確定，倘未列繼承人全體
    為當事人，自屬當事人不適格（最高法院81年度台上字第59
    5 號判決意旨參照）。查原系爭地上權人魏春芳、黃正炎均
    已死亡，依原告提出之相關繼承系統表及戶籍謄本可知，除
    被告ｆ○○、丑○○○、子○○○、卯○○、ｒ○○、ｉ○○、ｊ○○、癸○○○、ｖ○○、ｚ○○、戌○、ｋ○○、
    ｑ○○、ｎ○○、ｌ○○、ｍ○○、ｘ○○○、ｈ○○、甲
    庚○、甲丁○、甲乙○、甲辛○、甲丙○、甲己○、亥○○○、宇○○、Ａ○○、地○○、甲甲○、黃○○、玄○○、
    申○○○、宙○○、天○○、戊○○、ｏ○○○、ｐ○○、
    ｇ○○、ｕ○○、ｙ○○、ｗ○○、ｓ○○、酉○○○、午
    ○○○、甲戊○、壬○○、乙○○、丙○○、辛○○、己○○、丁○、甲壬、庚○等人以外，其繼承人尚有訴外人黃魏
    阿幼，且訴外人黃魏阿幼至本件言詞辯論終結前仍然生存，
    此有其個人基本資料查詢結果乙份附卷可參。而按遺產於分
    割之前為全體繼承人所公同共有，故系爭地上權之權利即應
    由魏春芳、黃正炎之上開繼承人全體公同共有，然原告未將
    訴外人黃魏阿幼一併列為當事人，而逕行起訴主張塗銷系爭
    地上權登記，本件當事人即屬不適格，依法應予以駁回。
八、次按：地上權人積欠地租達2 年之總額者，除另有習慣外，
    土地所有人，得撤銷其地上權。前項撤銷，應向地上權人以
    意思表示為之。民法第836 條定有明文。本件原告雖主張其
    已向全體繼承人合法催告並為撤銷地上權之意思表示云云，
    然查：原告提出之94年5月9日存證信函上收件人僅泛稱：魏
    春芳（已歿）及其繼承人；黃正茂（已歿）及其繼承人，並
    未具體特定收件人之姓名，且原告自承該存證信函送達地址
    分別是被告ｈ○○、地○○之地址，顯然只有被告ｈ○○、
    地○○得以收受前述通知，其餘之被告及訴外人黃魏阿幼均
    無從知悉原告前述之意思表示，難認其撤銷地上權之意思表
    示已經合法送達其餘被告及訴外人黃魏阿幼，自不發生合法
    撤銷地上權之效力。至原告雖主張：依據土地法規定係以登
    記為準，目前登記的人還是原始的地上權人，被告並未辦理
    繼承登記，原告有向複丈成果圖之使用人催告，不能因被告
    不作為而讓原告要負擔這樣的不利益云云。但依照民法第95
    條第1 項之規定，非對話而為意思表示者，表意人之意思表
    示以通知達到相對人發生效力。此項規定，不因被告及訴外
    人黃魏阿幼是否已辦畢繼承登記而有所不同，原告之意思表
    示既未依法到達系爭地上權之全體繼承人，自不發生法律上
    之效力。
九、綜上所述，本件有當事人不適格之問題，且原告撤銷地上權
    之意思表示，並未合法通知到達系爭地上權之全體繼承人，
    無從發生撤銷地上權之效力，系爭地上權目前仍然合法繼續
    存在。則原告依據物上請求權之法律關係，請求被告於辦理
    繼承登記後塗銷系爭地上權登記，並請求被告拆屋還地云云
    ，均無理由，應予駁回。本件事證已臻明確，兩造其餘主張
    及攻擊防禦方法，核與判決結果無影響，爰不一一論述，併
    此敘明。
十、訴訟費用負擔之依據：民事訴訟法第78條、第85條第1 項前
    段。
中　　華　　民　　國　　96　　年　　 2 　　月　　7　　日
                  臺灣宜蘭地方法院民事庭
                      法　官　林俊廷
正本與原本無異。
如不服本判決應於判決送達後20日內提出上訴狀（須附繕本）。
中　　華　　民　　國　　96　　年　　 2　　 月　　7    日
                      書記官　陳蒼仁
